【裁判字號】    95,台上,1833
【裁判日期】    950413
【裁判案由】    誣告
【裁判全文】
最高法院刑事判決            九十五年度台上字第一八三三號
    上  訴  人
    （被告即反
    訴  人  ）  林 麗 珠即.
                          號之.
                          號
    自訴代理人  熊 梓 檳律師
    上  訴  人
   （被告即反
    訴  人  ）  乙 ○ ○
                          巷4.
    自訴代理人  楊 國 煜律師
    反 訴被 告
    即 自訴 人  甲○○○
                          13.
    選任辯護人  柯開運律師
上列上訴人等因反訴自訴人甲○○○誣告案件，不服台灣高等法
院台中分院中華民國九十二年五月二十七日第二審判決（九十二
年度上易字第四二七號，自訴案號：台灣彰化地方法院九十年度
自字第二○一號），提起上訴，本院判決如下：
    主  文
原判決關於甲○○○被反訴誣告部分撤銷，發回台灣高等法院台
中分院。
    理  由
本件原判決以上訴人即反訴人林麗珠（即廖林麗珠）、乙○○反
訴意旨略稱：自訴人即反訴被告甲○○○明知其夫王啟勛生前積
欠林麗珠新台幣（下同）一千四百萬元及利息。伊等向甲○○○
索討或協調解決上述債務，並無詐欺情事。而林麗珠前向台灣彰
化地方法院自訴甲○○○與廖文瑞、乙○○涉犯共同詐欺取財罪
，係因懷疑甲○○○與廖文瑞、乙○○共同以簽訂「償還債務協
議書」之詐術，冀圖免除部分債務，而獲取不法利益，亦無故意
捏造事實誣告之情形。詎甲○○○竟意圖伊等受刑事處分，向台
灣彰化地方法院提起本件自訴，誣指伊等共犯詐欺取財罪，並指
林麗珠所提起之前揭詐欺自訴亦觸犯誣告罪等情，因認甲○○○
涉犯刑法第一百六十九條第一項誣告罪嫌。惟經審理結果，認不
能證明甲○○○犯罪，因而維持第一審諭知反訴被告甲○○○無
罪之判決，而駁回反訴人等在第二審之上訴，固非無見。
惟查：(一)、按證據雖已調查，但若有其他必要部分未予調查者，
即與未經調查無異，如遽行判決，仍難謂無應於審判期日調查之
證據而未予調查之違法。查本件反訴被告甲○○○於本案自訴指
稱：被告（即反訴人）林麗珠、乙○○明知伊夫王啟勛生前並未
積欠林麗珠債款一千四百萬元，竟向其謊稱王啟勛生前積欠林麗
珠債務連同利息合計約二千餘萬元，屢向其催索。伊信以為真，
乃委由廖文瑞與林麗珠簽訂「債務償還協議書」，約定以一千八
百萬元解決該債務，其中九百萬元由伊簽發九百萬元之支票（分
十張支票，每張九十萬元）抵付，餘九百萬元則約定由乙○○簽
發支票交付。林麗珠收受伊所簽發之九百萬元支票後，將伊夫生
前所簽發之一千四百萬元支票交還。伊接獲該支票後，發現該支
票發票人王啟勛之印文上已被打「×」，而該打「×」之處有筆
墨滲開之跡象，顯見係在支票剛蓋完印章紙質潮溼之情形下所為
，則該支票自始應屬無效，伊始知其夫生前並未積欠林麗珠債務
，而遭林麗珠與乙○○等人詐騙九百萬元等情。依其自訴意旨，
甲○○○於簽發前述九百萬元支票交付林麗珠之前，似未曾看過
王啟勛所簽發之上述一千四百萬元支票。否則若其事先已看過該
支票，應能發現該支票發票人印文上已被打「×」而為無效之支
票，則其應不致被矇騙而簽發前述九百萬元支票交付林麗珠。因
此，反訴被告甲○○○在簽發前揭九百萬元支票交付林麗珠之前
，究竟曾否看過上述一千四百萬元支票，以及當時該支票發票人
印文上有無被打「×」等情，即與其有無故意虛構事實誣告反訴
人等有重要關係。惟卷查反訴人林麗珠於審理中陳稱：伊於八十
三年間與張淑娟（律師事務所人員）一同至甲○○○家中與甲○
○○及其會計梁麗華會算債務時，有拿出上述一千四百萬元支票
交甲○○○及張淑娟看過，甲○○○前後看過該支票很多次，當
時該支票發票人印文上並未打「×」，係伊事後收到甲○○○及
乙○○所簽發之一千八百萬元支票後，才在該支票發票人印文上
打「×」交還甲○○○等語（見第一審卷(一)第一三三頁至第一三
五頁、卷(二)第一五七頁、第一五八頁、原審卷第六十六頁）。而
證人張淑娟於原審亦證稱：伊至甲○○○家寫切結書時（按係在
八十六年五月間），該一千四百萬元支票上並未打「×」等語（
見原審卷第一四○頁）。雙方各執一詞，事實如何？殊欠明確。
原審未將該支票原本送請相關機關就該支票發票人印章上所打「
×」記號墨色、筆觸與票載其他文字是否出於同一枝筆？是否同
時所為？暨是否於蓋章印泥未乾時所畫？兩者作成時間有無相距
五年以上等情詳予鑑定。徒就雙方所供，推論反訴被告在清償債
務取回支票之前曾經目睹該支票等情，自屬未盡職權調查之能事
。又反訴人及反訴被告所供既互有所殊，如反訴人所稱伊於返還
支票時將發票人印章處打「×」後交還，則反訴人既非發票人，
何以於返還支票時將該印文勾銷，其用意何在？若依反訴被告所
稱還款前未曾見到該支票，何以未見到債權證書前，竟輕率清償
近千萬元鉅款？又反訴被告雖主張該支票發票人印章上打「×」
係伊夫王啟勛生前所為，然王啟勛若有取銷該支票之意，何以不
逕將該支票取回撕毀，卻在該支票發票人印章上打「×」後交予
反訴人？其故安在？雙方所供何者可信？允宜深入調查，一一釐
清。原審未就此審究明白，遽行判決，要有未洽。(二)、按判決不
載理由，或所載理由矛盾者，其判決為當然違背法令。原判決以
甲○○○自訴林麗珠、乙○○共同詐欺部分，雖不能證明其指控
為實在，惟其係懷疑遭林麗珠、乙○○共同詐欺，始提出本件自
訴，因認不能證明甲○○○有誣告之故意，而為其有利之認定。
但卻又於甲○○○自訴林麗珠、乙○○共同詐欺部分之理由內謂
：「……自訴人（指甲○○○）既先於八十七年三月間，已交付
九百萬元支票予被告林麗珠兌領，則自訴人如『自認』係遭被告
三人詐欺所致，何以遲至九十年間始提起本件詐欺等之自訴，且
該日期已在被告林麗珠先對甲○○○、廖文瑞、乙○○等人提起
自訴之後甚久，亦有可疑」云云（見原判決第十三頁第六行至第
九行）。其一方面認定甲○○○係出於懷疑而指控林麗珠等人詐
欺，一方面卻又謂甲○○○是否「自認」遭林麗珠等人詐欺，不
無可疑云云，其理由前後不無矛盾。究竟甲○○○主觀上是否「
自認」（或懷疑、誤會）遭林麗珠等人共同詐騙九百萬元支票？
若其並非自認（或懷疑、誤會）遭林麗珠等人詐騙錢財，則其自
訴林麗珠等人共同詐欺取財之意圖何在？此項疑點與林暉芳有無
誣告之故意亦有關聯，原審未詳加究明釐清，而於判決理由內為
前揭矛盾之說明，亦屬可議。以上或為上訴意旨所指摘，或為本
院得依職權調查之事項，應認原判決關於甲○○○被反訴誣告部
分有撤銷發回之原因。又自訴人甲○○○於原審判決後，雖亦具
狀向本院聲明上訴，但其上訴已逾期，業經原審於九十二年七月
十六日，以九十二年度上易字第四二七號裁定駁回其上訴確定在
案。本院對其聲明上訴部分，自無庸審理，附此敘明。
據上論結，應依刑事訴訟法第三百九十七條、第四百零一條，判
決如主文。
中    華    民    國  九十五  年    四    月   十三   日
                      最高法院刑事第四庭
                          審判長法官  吳  雄  銘
                                法官  池  啟  明
                                法官  劉  介  民
                                法官  郭  毓  洲
                                法官  韓  金  秀
      本件正本證明與原本無異
                                      書  記  官
中    華    民    國  九十五  年    四    月          日
                                                      Ｋ


司法院資訊處製作；財團法人民間司法改革基金會備份。
